【裁判字號】    98,上國易,8
【裁判日期】    990119
【裁判案由】    國家賠償
【裁判全文】
臺灣高等法院臺中分院民事判決         98年度上國易字第8號
上  訴  人  戊○○
            乙○○
兼上二人共同
訴訟代理人  丁○○
被 上訴 人  南投縣名間鄉公所
法定代理人  甲○○
訴訟代理人  張英一律師
複 代理 人  林志銘律師
上列當事人間請求國家賠償事件，上訴人不服台灣南投地方法院
97年度重國字第3號98年8月21日第一審判決，提起上訴，本院於
99年1月5日言詞辯論終結，判決如下：
    主      文
原判決關於駁回上訴人後開第二項之訴及訴訟費用之裁判除確定
部分外均廢棄。
被上訴人應依序給付上訴人戊○○、乙○○、丁○○新台幣肆拾
萬零肆佰柒拾柒元、壹萬壹仟貳佰貳拾元、貳拾伍萬參仟肆佰貳
拾玖元，及均自民國九十七年八月六日起至清償日止按年息百分
之五計算之利息。
第一、二審訴訟費用除確定部分外由被上訴人負擔。
    事實及理由
一上訴人主張：
  (一)戊○○為南投縣名間鄉○○○段200地號土地（下稱系爭200
    地號土地）之所有權人，乙○○為同段154地號土地（下稱
    系爭154地號土地）之所有權人，丁○○為同段157地號土地
    （下稱系爭157地號土地）之所有權人，上開土地位於被上
    訴人所設置、管理之名間鄉第11公墓（下稱第11公墓）旁。
    民國97年3月3日中午，該公墓發生火災（下稱系爭火災），
    因被上訴人所聘請之管理員己○○之過失，未及時將火勢撲
    滅，致使上訴人上開土地上之楠木、相思木及樟木遭火吞噬
    ，造成上訴人嚴重之損失，被上訴人於火災發生後，曾於97
    年3月12日就本次火災召開檢討說明會，會中己○○坦承火
    勢之擴散其有過失。
  (二)消防法第6條第1項第2款規定，一定規模之工廠及倉庫、林
    場之管理權人應設置並維護其消防安全設備，本件第11公墓
    面積達9甲之多，被上訴人是否依相關消防法規設置足夠之
    消防安全設備事涉本件責任歸屬。而民眾前往本件第11公墓
    墓地祭拜祖先時，焚香及燒紙錢為台灣民間之習俗，因此墓
    園均會設置金亭(燒紙錢之處所)供祭拜民眾燒紙錢之用，為
    預防燒紙錢時燃燒之紙錢隨風飛舞，金亭附近應有充足之消
    防設備。本件火災之起火點為金亭附近，該公墓以往亦發生
    過火災，然被上訴人並未就消防設置加以改善，足證被上訴
    人就系爭公墓之管理確有缺失。
  (三)依南投縣政府林產物價值查估表觀之，戊○○之系爭200地
    號土地燒燬相思樹、樟樹、楠木、什木、油桐共504株，合
    計損失新台幣（下同）40萬0447元；乙○○之系爭154地號
    土地燒燬相思樹、楠木、什木共15株，合計損失1萬1220元
    ；丁○○之系爭157地號燒燬油桐、楓香、樟樹、相思樹、
    楠木、什木共287株，合計損失25萬3429元，上開損失應由
    被上訴人負責賠償。經上訴人向被上訴人請求國家賠償，為
    被上訴人拒絕，爰依國家賠償法第2、3條之規定（上訴人漏
    引第2條）提起本件訴訟，求為判決被上訴人應依序給付戊
    ○○、乙○○、丁○○40萬0447元、1萬1220元、25萬3429
    元，及均自起訴狀繕本送達翌日（即97年8月6日）起算之法
    定遲延利息（上訴人於原審請求被上訴人依序給付戊○○、
    乙○○、丁○○360萬2500元、259萬3800元、164萬6700元
    ，為原審駁回其請求之後，上訴人僅就上開金額聲明不服）
    。
二被上訴人則辯以：
  (一)上訴人所稱97年3月3日於第11公墓發生火災，固屬事實。惟
    火災之發生或為天災或屬人為，其發生之原因尚屬不明，已
    難憑以指認火災發生之原因係可歸責於被上訴人。另本公墓
    面積達九甲之多，範圍遼闊，被上訴人之公墓管理員己○○
    於接到第一發現火災之居民丙○○之通知，該居民已通報消
    防局派消防車將抵現場，系爭火災實因氣候乾燥一發不可收
    拾，被上訴人並無任何過失。
  (二)公墓並非消防法第6條暨各類場所消防安全設備設置標準第1
    2條所明定設置消防安全設備之場所，無從據以要求設置安
    全設置，故第11公墓雖未設置消防安全設備，仍難認被上訴
    人就第11公墓之設置、管理有欠缺。
三上訴人主張：戊○○為系爭200地號土地之所有權人，乙○○
  為系爭154地號土地之所有權人，丁○○為系爭157地號土地之
  所有權人，上開土地位於被上訴人所設置、管理之第11公墓旁
  ；因系爭火災致使上訴人所有上開土地上之楠木、相思木及樟
  木等遭火燒燬，經上訴人向被上訴人請求國家賠償，為被上訴
  人拒絕等情，為被上訴人所不爭執，並有上訴人提出之上開土
  地之土地登記謄本3紙、被上訴人函暨拒絕賠償理由書各乙件
  在卷可佐，自堪信為真實。上訴人另主張：被上訴人所聘用第
  11公墓之管理員己○○於系爭火災後，未於第一時間通報消防
  隊，則其難謂無過失可言，又第11公墓未依相關消防法規設置
  足夠之消防安全設備，是被上訴人所屬公務員執行職務有過失
  ，且就第11公墓管理有缺失，致使上訴人所有上開土地上之楠
  木、相思木及樟木等被系爭火災燒燬，上訴人因此受有上開損
  失，應由被上訴人負責賠償等情，被上訴人則以前揭情詞置辯
  。是本件兩造爭執之重點即在上訴人土地之楠木、相思木及樟
  木等樹木為系爭火災燒燬是否肇因於第11公墓未設置足夠之消
  防安全設備，被上訴人公共設施之管理有疏失，或被上訴人第
  11公墓管理員己○○於系爭火災發生之初，未及時報案，致系
  爭火災蔓延，延燒至上訴人土地，執行職務有過失；及被上訴
  人若應負國家賠償責任，其應賠償之金額為何。
四查「公墓」並非消防法第6條暨各類場所消防安全設備設置標
  準第12條所明定設置消防安全設備之場所，是無從據以要求設
  置消防安全設備等情，有南投縣政府消防局97年12月3日投消
  調字第09700092420號函在卷可佐（附原審卷第43頁），是第1
  1公墓雖未設置消防安全設備，難謂被上訴人就第11公墓之管
  理有欠缺。
五(一)依卷附南投縣政府消防局松柏嶺分隊火災出動觀察紀錄（附
    原審卷第44頁）所示，系爭火災係於中午12時37分接獲119
    民眾報案，而被上訴人第11公墓之管理員己○○於原審98年
    6月4日審理時證稱：「（97年3月3日上開地點【即第11公墓
    】發生火災一事你可知悉？）我知道。那天我一個人上班，
    然後我在辦公室與客人交談賣塔位的事情，在我辦公室座位
    背面是著火燒的地點，我不知在火燒，有人跟我說那個地方
    發火了，然後我跑出來，火已經燒到我們的辦公室，當時風
    很大，火燒的方向我不知道，人家跟我說的時候，火燒已經
    一大片，我出去的時候，沒有幾分鐘，消防車已經來了，我
    知道是我們社區的理事長林先生報警的，然後消防隊就在打
    火了。」、「那天我與客人在講話，大概是靠近中午的時間
    。」、「（你剛剛說有姓林的民眾已經報案後再跟你說發生
    火災了，當時你有無馬上出去看？）有的，我馬上跑去看，
    火已經燒了很大片。」等語（見原審卷第116、117頁），證
    人林錦文於原審98年7月30日審理時證稱：「（97年3月3日
    南投縣名間鄉公所第11公墓發生火災你是否知道？）知道，
    但是日期我不清楚。」、「（這公墓發生火災你可有在場？
    ）我當時去第11公墓辦事處洽公。」、「（你找管理員【即
    己○○】談何事？）我祖母進塔，問他一些事項。」、「（
    你與管理員談的過程中，有無看過或聽到管理員接到民眾打
    電話稱失火？）有的，管理員接到的電話時間我不記得。」
    、「（你看到管理員接到電話，他有什麼狀況？）他很慌張
    ，放下電話，往窗戶外面看有看到失火，就馬上跑到外面查
    看。」、「（管理員在窗外看到，火苗燒到哪裡？）我們看
    到是納骨塔前面駁崁的底下。」、「（那天你大概幾點去洽
    公？）接近中午，我回去吃中午飯，我吃中午飯沒有看幾點
    。」、「（看到失火之後，你有無聽到管理員說什麼，或是
    做什麼事情？）他放下電話後就往火場那邊走去看，我看火
    大，管理員往火場去，我就開車走了。」等語（見原審卷第
    136至138頁）。由以上己○○、林錦文之證言可知己○○係
    於林錦文97年3月3日接近中午時刻前往公墓管理處辦公室洽
    公與其討論買賣塔位之事宜時，接獲民眾電話告知第11公墓
    發生系爭火災，己○○往窗外觀看，已目睹火勢燒至納骨塔
    前面駁崁，己○○隨即前往火場查看。己○○接獲民眾告知
    第11公墓已發生火災之確切時間，己○○及林錦文均表示無
    法肯定，但己○○及林錦文指稱接近中午時間，再參酌林錦
    文係前往公墓管理處辦公室洽公，而己○○中午下班之時間
    為12時，顯然林錦文係在中午12時以前與己○○談論塔位買
    賣事宜，則己○○接獲民眾告知發生系爭火災電話之時間應
    係在中午12時以前。己○○於中午12時以前已知發生系爭火
    災，此正與系爭火災發生後被上訴人召開火災檢討說明會所
    錄製之光碟，經原審法院於98年7月30日審理時當庭播放，
    己○○於會中表示知悉系爭火災是11時45分至12時左右燒起
    相符（見原審卷第139頁），自應堪認己○○於中午12時以
    前即已得知發生系災火災。
  (二)被上訴人雖辯稱：己○○係接獲丙○○電話得知發生系爭火
    災，丙○○於電話中表示其已向消防單位報案，己○○自辦
    公室跑出來後沒多久，消防車即趕到現場，己○○無重複報
    警之必要云云，固與己○○於原審98年6月14日審理時所述
    相符。惟系爭火災係南投縣消防局松柏嶺分隊於中午12時37
    分接獲林先生電話0000000000之119報案，消防車則於中午
    12時46分抵達現場，此有南投縣政府消防局松嶺分隊火災出
    動觀察紀錄之記載足憑（見原審卷第44頁），若被上訴人與
    己○○所言屬實，丙○○係於報完警再打電話通知己○○，
    則己○○接獲丙○○之電話應係在中午12時37分以後，此與
    本院前揭己○○於中午以前即已得知發生系爭火災之認定不
    符。嗣經本院傳訊證人丙○○，丙○○否認有打電話報警，
    己○○即改稱打電話告知其發生系爭火災者並非丙○○（見
    本院卷第35頁），再經本院以公務電話打行動電話00000000
    00與報案之林先生聯繫，該行動電話之使用者稱其本人姓許
    ，並未打電話報警，此有本院民事科電話紀錄在卷足稽（附
    本院卷第59頁），可見前揭火災出動觀察紀錄所載之報案電
    話0000000000有誤，系爭火災僅可確定係民眾林先生於中午
    12時37分以電話報警，被上訴人與己○○均無法證明告知己
    ○○發生系爭火災之民眾，已事先報警之事實。證人丙○○
    於本院再證稱：伊騎機車上山至第11公墓，在管理處辦公室
    門口遇到己○○，詢問己○○有無打電話119報警，己○○
    稱不必，過幾天就是清明節，雜草燒完就沒事，伊即騎機車
    下山打電話告知鄉長，下山後，大約隔了20分鐘才看到消防
    車等語（見本院卷第34、35頁），己○○就丙○○之證言，
    並未否認當天中午有遇到丙○○，並稱其得知系爭火災發生
    後係騎機車前往火場查看（見本院卷第35頁），則綜合丙○
    ○、己○○上開陳述，己○○於得知發生系爭火災後，係先
    騎機車前往火場查看，再回管理處辦公室，嗣在管理處辦公
    室門口遇到丙○○，丙○○與己○○談話後騎機車下山，約
    過20分鐘，南投縣政府消防局之消防車抵達現場。顯然由己
    ○○得知系爭火災發生至消防車趕抵現場，已有數十分鐘之
    久，自非被上訴人與己○○所稱己○○接獲民眾告知發生系
    爭火災後，不久消防車即趕到現場。再丙○○係下村之社
    區理事長，丙○○於發現其社區之公墓發生火災，騎機車前
    往現場關心，在管理處辦公室門口遇見管理員己○○，當然
    會詢問己○○是否已報警，若未報警應立即為之，由己○○
    迄消防車抵達現場之時均未報警觀之，丙○○所稱己○○告
    知無報警之必要，自堪採信。本件己○○在得知系爭火災發
    生後未向警方報案，應係輕忽系爭火災蔓延之威力，誤以為
    僅係燒燬第11公墓之雜草而已所致，而非已有民眾事先報警
    ，被上訴人此部分所辯及己○○所述均屬卸責之詞，不足為
    採。
  (三)己○○係被上訴人第11公墓管理員，97年3 月3 日時近清明
    節，常有民眾會前往第11公墓燃燒紙錢祭祀祖先，於紙錢燃
    燒時若風勢太大，燃燒之紙錢即會隨風飛舞，易釀成火災，
    而第11公墓面積高達九甲多，範圍遼闊，此為被上訴人所自
    承，且第11公墓多為易燃之樹木及雜草，苟發生火災，未及
    時撲滅，火勢蔓延，將會一發不可收拾，己○○負責管理第
    11公墓，當知上情，於得知系爭火災發生，火災現場並無消
    防設備可以及時撲滅，己○○理應第一時間報警，請求指派
    消防車前來救援，而非先前往火災現場觀看，己○○即有先
    為報警之義務。又民眾於發現系爭火災，打電話告知己○○
    ，當係因己○○係公墓管理員，冀望己○○能報警處理，詎
    己○○誤判情勢，以為系爭火災僅係燒燬系爭公墓之雜草，
    無報警處理之必要，以致火勢蔓延，延燒至上訴人之土地，
    將其土地上之樹木燒燬，己○○管理第11公墓執行職務顯有
    疏失。己○○並於第11公墓火災檢討說明會表示「我說我有
    過失」、「我的疏失請大家原諒」、「我沒有立刻報案我有
    疏失」等語（光碟譯文見原審卷第49、50頁），己○○已承
    認其於系爭火災發生後，未立即報警，致系爭火災燒燬下
    村民之財產，其有疏失，並請求下村民原諒其疏忽。己○
    ○於原審審理時指稱其係在火災檢討說明會被逼急，才承認
    其有疏失等語，但火災檢討說明會係由被上訴人召開，其目
    的乃在檢討系爭火災發生之原因，被上訴人出席人員在火災
    檢討說明會中已說明系爭火災係由公墓雜草引起，依消防隊
    登記之時間是中午12時36分發生，並請己○○參與火災說明
    會，被上訴人在說明會召開之前顯已事先調查系爭火災發生
    之原因，並詢問己○○系爭火災發生之始末，己○○若無未
    立即報案之疏失，豈有在火災檢討說明會承認之理，被上訴
    人就己○○之疏失應負國家賠償之責任，亦無讓己○○為不
    實之陳述而不予制止之理；至丁○○在說明會中有對己○○
    之答覆不滿意，進一步逼問己○○之情事，然此乃丁○○係
    系爭火災之受害者，因己○○之疏失致上訴人土地之樹木為
    系爭火災燒燬，情緒上難免會有較為激動之處，故其質問己
    ○○乃情理之常，己○○自非屈服丁○○之壓力而承認其對
    系爭火災之延燒有疏失，況己○○仍於說明會推卸責任指稱
    已有人先為報警，足見己○○在說明會之陳述均係出於其自
    由意識。
  (四)依南投縣政府消防局松柏嶺分隊火災出動觀察紀錄所載「據
    管理人員訴說有掃墓民眾燃燒紙錢所引起火警」，及己○○
    於火災檢討說明會表示「（火燒起來）我知道，從金亭下面
    起火」，足見己○○對系爭火災之起火點及發生原因均知之
    甚詳，己○○當係系爭火災甫發生不久即接獲民眾電話通知
    ，己○○若能及早報案，系爭火災不難及時撲滅，即不致延
    燒至上訴人之土地，上訴人土地上之樹木為系爭火災燒燬與
    己○○未及早報案，兩者之間自有相當因果關係。
  (五)按公務員於執行職務行使公權力時，因故意或過失不法侵害
    人民自由或權利者，國家應負損害賠償責任，國家賠償法第
    2 條第2 項定有明文。本件被上訴人第11公墓管理員己○○
    負責管理公墓，於得知發生系爭火災，因疏忽未能及早報案
    ，致系爭火災延燒至上訴人土地，燒燬上訴人土地上之樹木
    ，使得上訴人受有損害，被上訴人自應對上訴人負國家賠償
    責任。
六上訴人土地上之樹木為系爭火災燒燬之情形及上訴人所受之損
  害，經原審法院囑託南投縣政府鑑定，南投縣政府實地勘查並
  依查估及繳收標準計算被燒燬樹木之樹種、數量及價值，鑑定
  結果，認為系爭200地號土地燒燬相思樹、樟樹、楠木、什木
  、油桐共504株，合計損失40萬0447元；系爭154地號土地燒燬
  相思樹、楠木、什木共15株，合計損失1萬1220元；系爭157地
  號土地燒燬油桐、楓香、樟樹、相思樹、楠木、什木合計287
  株，合計損失25萬3429元，此有南投縣政府出具之林產物價值
  查估表在卷可稽（附原審卷第105至109頁），該鑑定結果，兩
  造均表示無意見（見原審卷第114頁），自為可採。從而，上
  訴人因系爭火災所受之損害，戊○○為40萬0447元、乙○○為
  1萬1220元、丁○○為25萬3429元，上訴人依國家賠償法之規
  定，請求被上訴人依序賠償戊○○、乙○○、丁○○40萬0447
  元、1萬1220元、25萬3429元，及均自起訴狀繕本送達翌日（
  即97年8月6日）起算之法定遲延利息，即無不合，應予准許。
七綜上所述，被上訴人應依序給付戊○○、乙○○、丁○○40萬
  0447元、1萬1220元、25萬3429元，及均自97年8月6日起算之
  法定遲延利息。原審未予詳察，駁回上訴人上開請求，尚有未
  洽，上訴意旨指摘原判決不當，求予廢棄判決，為有理由，爰
  由本院廢棄此部分之原判決，改判如主文第二項所示。
八據上論結，本件上訴為有理由，依民事訴訟法第450條、第78
  條，判決如主文。
中    華    民    國    99    年    1     月    19    日
                民事第四庭    審判長法  官  陳蘇宗
                                    法  官  李寶堂
                                    法  官  黃永祥
以上正本係照原本作成。
不得上訴。
                                    書記官  陳信和
中    華    民    國    99    年    1     月    20    日
                                                      Ｓ


司法院資訊處製作；財團法人民間司法改革基金會備份。
